ACORDAO-COMPLETO-2520945

ACÓRDÃO 775/2022 ATA 4/2022 - SEGUNDA CÂMARA

VISTOS, relatados e discutidos este processo em que se analisa ato de admissão de pessoal emitido pela Caixa Econômica Federal em benefício do Sr. Francisco de Assis Mariano dos Santos.
ACORDAM os Ministros do Tribunal de Contas da União, reunidos em sessão da 2ª Câmara, diante das razões expostas pelo relator e com fundamento no art. 71, inciso III, da Constituição Federal e nos arts. 1º, inciso V, e 39, inciso I, da Lei 8.443/1992, c/c os arts. 259, inciso I, 260, §§ 1º e 2º, do Regimento Interno/TCU, em:
9.1. considerar legal a admissão expedida em favor do Sr. Francisco de Assis Mariano dos Santos, concedendo registro ao correspondente ato; e
9.2. dar ciência deste Acórdão ao interessado e à Caixa Econômica Federal.

Ato de admissão de pessoal emitido pela Caixa Econômica Federal em benefício do Sr. Francisco de Assis Mariano dos Santos.

Segunda Câmara

Caixa Econômica Federal.

3. Interessado: Francisco de Assis Mariano dos Santos (XXX.872.471-XX).

13.1. Ministros presentes: Bruno Dantas (Presidente), Augusto Nardes e Antonio Anastasia.
13.2. Ministro-Substituto presente: Marcos Bemquerer Costa (Relator).

MARCOS BEMQUERER

Trata-se de ato de admissão de pessoal emitido pela Caixa Econômica Federal - Caixa em benefício do Sr. Francisco de Assis Mariano dos Santos.
2.	 A Secretaria de Fiscalização de Integridade de Atos e Pagamentos de Pessoal e de Benefícios Sociais - Sefip analisou o processo, concluindo pela ilegalidade da admissão e pela negativa de registro do ato em questão, por compreender que a contratação ocorreu após o vencimento do prazo de validade do concurso, nos termos da instrução inserta à peça 5, que reproduzo em parte e com ajustes de forma:
"EXAME TÉCNICO
 (...) 
Exame das Constatações
Ato: 18925/2017 - Interessado: FRANCISCO DE ASSIS MARIANO DOS SANTOS - CPF: XXX.872.471-XX.
9.1. Parecer do Controle Interno: considerar o ato legal.
Constatação e análise: 
9.1.1.  A data informada no campo 'Data da convocação' é maior que a data informada no campo 'Data de validade do processo seletivo após prorrogação'.
a. Justificativa do Gestor de Pessoal: não há. Verificação efetuada no âmbito do TCU.
b. Análise do Controle Interno:  não há. Verificação efetuada no âmbito do TCU.
c. Análise da Equipe Técnica: ilegal.
A data de validade inicial do processo seletivo era 08/07/2013, mas foi prorrogada até 08/07/2014. O interessado obteve decisão judicial favorável em 18/10/2012 e foi convocado em 27/03/2017.
A contratação após a validade de processo seletivo está em desconformidade com a legislação vigente. Há jurisprudência consolidada no TCU no sentido de considerar ilegais e negar registro aos atos de admissões ocorridos após a expiração do prazo improrrogável dos certames, consoante Acórdão 1106/2020-TCU-Plenário, cujo enunciado prescreve:
'A expiração do prazo de validade de concurso público constitui óbice intransponível ao registro pelo TCU de atos de admissão efetuados posteriormente a essa data, devendo, no entanto, ser assegurada a produção dos efeitos das admissões enquanto subsistir decisão judicial favorável aos interessados.'
Assim, propõe-se considerar ilegal o ato de admissão de FRANCISCO DE ASSIS MARIANO DOS SANTOS, negando-lhe o correspondente registro, nos termos do art. 260, § 1º, do Regimento Interno desta Corte de Contas, e determinar à Caixa Econômica Federal que acompanhe os desdobramentos do Processo 0001932-24.2012.5.10.0802, em trâmite no TRT da 10ª REGIÃO, e adote as medidas pertinentes em caso de desconstituição da sentença.
O quadro resumo de ocorrências e, quando for o caso, o detalhamento da norma legal e da jurisprudência para a inconsistência acima elencada encontram-se no anexo II dessa instrução. 
 (...) 
CONCLUSÃO
A abrangência e a profundidade das verificações levadas a efeito fundamentam convicção de que o ato 18925/2017 pode ser apreciado pela ilegalidade, em razão das irregularidades apontadas no item Exame das Constatações desta instrução, que representam afronta à legislação e à jurisprudência de referência.
PROPOSTA DE ENCAMINHAMENTO
Ante o exposto, com fundamento no art. 71, inciso III, da Constituição Federal, no art. 1º, inciso V, e art. 39, incisos I e II, da Lei 8.443/1992, no art. 260 do Regimento Interno/TCU, propõe-se: 
considerar ILEGAL e recusar registro  do ato de admissão de FRANCISCO DE ASSIS MARIANO DOS SANTOS do quadro de pessoal da Caixa Econômica Federal (...) ;
com fulcro no art. 262, caput, do Regimento Interno/TCU, determinar à Caixa Econômica Federal que acompanhe os desdobramentos da Ação, e, caso venha a ser desconstituída a sentença ora favorável ao interessado, torne sem efeito seu ato de admissão nos quadros da entidade, bem como providencie o cadastramento do respectivo desligamento no sistema e-Pessoal."
3.	O escalão dirigente da Sefip (peça 6) e o Ministério Público de Contas, representado pelo Procurador Sergio Ricardo Costa Caribé (peça 7) , alinharam-se à análise e ao encaminhamento acima.
	É o Relatório.

não há.

Procurador Sergio Ricardo Costa Caribé.

PESSOAL. ADMISSÃO. NOMEAÇÃO APÓS EXPIRADO O PRAZO DE VALIDADE DO CONCURSO. AÇÃO JUDICIAL PROPOSTA DENTRO DO PRAZO DE VALIDADE DO CERTAME. SENTENÇA JUDICIAL TRANSITADA EM JULGADO. IRREVERSIBILIDADE DA CONTRATAÇÃO. PARTICULARIDADES DO CASO CONCRETO QUE POSSIBILITAM O EMPREGO DA TÉCNICA DO DISTINGUISHING. LEGALIDADE DA ADMISSÃO. REGISTRO DO ATO.

ATOS DE ADMISSÃO (ADS)

Secretaria de Fiscalização de Integridade de Atos e Pagamentos de Pessoal e de Benefícios Sociais - Sefip.

Em apreciação ato de admissão de pessoal emitido pela Caixa Econômica Federal - Caixa em benefício do Sr. Francisco de Assis Mariano dos Santos.
2.	 	Da documentação acostada aos autos, sobressai que o interessado logrou êxito em concurso público para o emprego de advogado da Caixa. Entretanto, antes de expirar a validade do certame, a Caixa preteriu o direito dos candidatos aprovados e incluídos em cadastro de reserva, ao contratar pessoa jurídica para prestar serviços correspondentes às atribuições dos cargos disputados.
3.		Diante dessa situação fática, o Sr. Francisco de Assis Mariano dos Santos e outros três interessados ingressaram com a Ação Trabalhista 0001932-24.2012.5.10.0802, em que requereram, em sede de antecipação dos efeitos da tutela, que a ré reservasse vagas e os contratasse para os cargos em que foram aprovados, ou em caráter sucessivo, que reservasse tais vagas até o trânsito em julgado da decisão judicial; e, em sede de mérito, postularam a confirmação da antecipação e que a ré fosse condenada a rescindir os contratos de prestação de serviços já firmados.   
4.		Registre-se que a petição de referência foi protocolada e distribuída ao Juízo da 2ª Vara do Trabalho de Palmas/TO em 17/08/2012, ou seja, antes do término do prazo de validade do concurso, ocorrido em 08/07/2013 (peça 3, p. 1) , conforme consulta efetuada pela minha assessoria ao sítio do Tribunal Regional do Trabalho da 10ª Região (disponível em: , acesso em 10/02/2022) .
5.		Ao examinar aqueles autos, mediante sentença de mérito (peça 3, p. 4-13) que transitou em julgado em 24/02/2017 (dado colhido no sítio eletrônico do TRT da 10ª Região) , o juízo de primeiro grau declarou a existência de direito subjetivo dos autores aos cargos objeto do certame e deferiu parcialmente o pedido, nos limites definidos na Ação Civil Pública 0429-65-2012, isto é, condenou a Caixa: a) a dar posse ao número de aprovados que entendesse suficiente para a satisfação de suas necessidades e b) a abster-se de firmar novos contratos, ou prorrogar os já existentes, nas áreas de engenharia, arquitetura, agronomia e advocacia, até que todos os aprovados nos certames com validade tivessem sido por ela contratados. 
6.		A Secretaria de Fiscalização de Integridade de Atos e Pagamentos de Pessoal e de Benefícios Sociais - Sefip analisou os autos por intermédio da instrução inserta à peça 5, sugerindo a ilegalidade da admissão, com a negativa de registro do ato, por compreender que a contratação, havida em 27/03/2017 (peça 3, p. 1) , ocorreu após o vencimento do prazo de validade do concurso (08/07/2013) . O Ministério Público de Contas concordou com o encaminhamento proposto pela unidade técnica (peça 7) . 
7.		Sem desdouro dos pareceres convergentes acima, entendo que a admissão deve ser considerada legal, com o consequente registro do ato, porquanto se alinha ao recente entendimento desta Casa de Contas conferido a caso bem semelhante ao discriminado nos autos. Refiro-me ao Acórdão 11551/2021-TCU-Primeira Câmara (Relator Ministro Jorge Oliveira) , cujo voto que o impulsionou reproduzo adiante para uma melhor aproximação com a matéria:
"4. 	O interessado foi aprovado em processo seletivo para o denominado 'cadastro de reserva' para a carreira administrativa do Banco do Brasil, para a microrregião de Alagoas, e obteve aprovação, conforme documentos juntados aos autos. No entanto, ante a preterição dos concursados em detrimento da contratação de servidores terceirizados ao longo do período de validade do concurso, ingressou com ação judicial dois dias antes do término da vigência do processo seletivo.
5.	Inexiste qualquer ilegalidade. Embora a nomeação tenha se dado em período posterior à validade do certame, é certo que foi buscada judicialmente ainda no prazo nele previsto.
 (...) 
10. 	É certo que este Tribunal tem se orientado no sentido de que 'a expiração do prazo de validade de concurso público constitui óbice intransponível ao registro pelo TCU de atos de admissão efetuados posteriormente a essa data, devendo, no entanto, ser assegurada a produção dos efeitos das admissões enquanto subsistir decisão judicial favorável aos interessados' (Acórdão 1106/2020-TCU-Plenário, Relator Ministro Benjamin Zymler, 2805/2019-2ª Câmara, Relatora Ministra Ana Arraes e 7427/2016-1ª Câmara, Relator Ministro Bruno Dantas, entre outros) . 
11. 	No voto condutor do primeiro dos arestos mencionados, o relator consignou que:
 ' (...) a Justiça do Trabalho não determinou objetivamente a contratação de nenhum candidato em específico, tampouco indicou o quantitativo de vagas reservadas no certame e muito menos as qualificou: antes, simplesmente estendeu o prazo de validade 'até que se alcance o número de contratações necessárias, de forma a reduzir as contratações temporárias às situações efetivamente emergenciais e de duração reduzida' (cf. sentença de primeiro grau proferida em 19/11/2014) .'
12. 	E, posteriormente, arrematou: 'portanto, o que se tem, concretamente, é um concurso público cuja vigência, em sua plenitude, já se estende por nove anos, sem nenhum sinal de solução no horizonte'. 
13. 	O voto condutor do também já aludido Acórdão 7427/2016-TCU-Primeira Câmara, por seu turno, destacou a 'inusitada indefinição quanto ao termo final do prazo de validade do concurso' e a 'generalidade e abrangência da sentença, que não especificou o quantitativo de empregos públicos ocupados de forma supostamente irregular e tampouco delimitou as dependências da ECT em que a falha teria ocorrido'. 
14. 	A situação constante destes autos é significativamente distinta daqueles precedentes, uma vez que decorre de decisão judicial com contornos perfeitamente delimitados, favorável a apenas cinco candidatos aprovados para localidades previamente definidas (Microrregiões 01 e 02 de Alagoas) .
15. 	O voto condutor do Acórdão 3503/2016-TCU-Primeira Câmara (Relator Ministro Benjamin Zymler) , mencionado como precedente na discussão que conduziu ao já mencionado Acórdão 1106/2020-TCU-Plenário, demonstrou preocupação com a possível irreversibilidade das contratações, na hipótese de revogação da ordem judicial (...) .
16. 	A justificada precaução consignada naquele voto não se mostra aplicável ao ato de admissão agora apreciado, uma vez que a sentença que ordenou a contratação já transitou em julgado. Aliás, a irreversibilidade da contratação em tela é caracterizada pela desistência, pelo Banco do Brasil, de embargos que haviam sido por ele opostos contra aquela sentença e da homologação judicial, em 3/9/2018, de acordo entre as partes, com a contratação definitiva dos reclamantes, a 'plena quitação aos direitos vindicados no processo, em caráter irrevogável e irretratável' e pela extinção do processo, com resolução do mérito.
18. 	(...) o ato de admissão de (...) se distingue, essencialmente, porque decorre de ação judicial: (i) de escopo restrito; (ii) desprovida do caráter de generalidade; (iii) impetrada dentro do prazo de validade do concurso; e (iv) transitada em julgado. Considero que essas condições, que consolidam a irreversibilidade da contratação, conduzem à conclusão de não haver razões para que o Tribunal deixe de considerar o ato legal, ordenando seu registro."
8.		Como se percebe das razões jurídicas de decidir acima, o relator utilizou a técnica do distinguishing, com vistas à resolução de caso que apresentou certas particularidades, as quais não recomendavam a adoção da assentada jurisprudência.
9.		Preliminarmente, convém destacar que, sempre que possível, deve prevalecer a regra geral de interpretação que assegure relevância aos precedentes, mesmo em países que adotam o sistema de civil law, como é o caso do Brasil. Ou seja, as decisões anteriores proferidas em análise a determinadas hipóteses devem servir de modelo para aplicação posterior em questões semelhantes. A exegese que faz deferência aos julgados antecedentes confere confiabilidade, calculabilidade, coerência e segurança ao sistema jurídico e habitualmente permeia as decisões desta Casa de Contas, que reiteradas se tornam jurisprudência.
10.	Ocorre que, em determinadas situações, o caso concreto apresenta especificidades que o divisam dos demais e, por conseguinte, a solução pode se diferenciar da aplicação da jurisprudência consolidada. 
11.	Com o distinguishing, em substância, a "norma de interpretação" (jurisprudencial) continua inalterada, mas a norma de decisão daquela hipótese específica pode não reproduzir a literalidade da primeira, pois determinadas circunstâncias recomendam que a regra geral (norma de interpretação) seja afastada.
12.	Nos casos de admissões efetuadas após a validade do concurso, normalmente a jurisprudência desta Corte tem entendido que se deve considerar ilegal o ato, com negativa de seu registro, sem adotar providências para a cessação do vínculo dos empregados, ante a ausência do trânsito em julgado da ação judicial em que se discute a questão (regra geral/norma de interpretação) .
13.	Ocorre que a admissão do Sr. Francisco de Assis Mariano dos Santos está revestida de particularidades que a dissociam desse encaminhamento (ilegalidade) e a aproximam da interpretação que orientou o Acórdão 11551/2021-TCU-Primeira Câmara (legalidade) .
14.	Essas peculiaridades são as seguintes: a) a ação foi ajuizada dentro do prazo de validade do concurso público; b) a sentença favorável ao interessado transitou em julgado, adquirindo grau de imutabilidade e de assentamento definitivo do direito discutido; c) a decisão trabalhista teve "escopo restrito", sendo ausente "o caráter de generalidade", conforme os critérios fixados no decisum acima reproduzido, pois não estendeu a validade do certame, e sim determinou à reclamada que "desse posse ao número de aprovados que entendesse suficiente para a satisfação de suas necessidades", abstendo-se de tomar os serviços especializados junto a empresas prestadoras (peça 3, p. 12) ; e d) está presente a hipótese da irreversibilidade da contratação, haja vista a impossibilidade de revogação da ordem judicial (coisa julgada) .
15.	Esclarecida a necessária diferenciação do caso, entendo que a admissão em questão deve ser considerada legal, com registro do correspondente ato, na mesma linha de intelecção que sustentou o Acórdão 11551/2021-TCU-Primeira Câmara, haja vista que aquela interpretação se amolda adequadamente ao ato do Sr. Francisco de Assis Mariano dos Santos e ainda faz deferência ao vetusto brocardo ubi eadem ratio ibi idem jus (onde houver o mesmo fundamento, haverá o mesmo direito) . 
	Ante o exposto, manifesto-me por que seja adotada a deliberação que ora submeto a este Colegiado.
TCU, Sala das Sessões, em 22 de fevereiro de 2022.
MARCOS BEMQUERER COSTA
Relator